【裁判字號】    92,上易,2993
【裁判日期】    921231
【裁判案由】    詐欺
【裁判全文】
臺灣高等法院刑事判決                          九十二年度上易字第二九九三號
    上  訴  人  臺灣臺北地方法院檢察署檢察官
    被      告  乙○○
右上訴人因被告詐欺案件，不服臺灣臺北地方法院九十二年度易字第六五三號，中華
民國九十二年八月二十七日第一審判決（起訴案號：臺灣臺北地方法院檢察署八十九
年度偵字第一九六一九號），提起上訴，本院判決如左：
    主  文
上訴駁回。
    理  由
一、公訴意旨略以：被告乙○○意圖為自己不法之所有，於民國八十七年九月七日晚
    間，以因打官司須支付某書記官費用，急須空白支票一紙，並發毒誓，擔保支付
    該支票之金額為由，懇請甲○○、丙○○幫忙，且再三央求，致甲○○、丙○○
    陷於錯誤，而交付空白支票一紙；然於同年九月十一日，甲○○竟受告知，應給
    付票款新臺幣（下同）一百零七萬元，乙○○知悉後，雖給付六十萬元支票款，
    尚餘四十七萬元，乙○○乃以自己之ＭＡＲＣＨ自用小客車一輛及丙○○之勞力
    士手錶一只，交予地下錢莊典當，方才足以支付；惟乙○○竟贖回自己之自用小
    客車，遲遲不贖回丙○○之手錶，甲○○、丙○○始知受騙。因認被告乙○○涉
    犯刑法第三百三十九條第二項之詐欺罪嫌。
二、按犯罪事實應依證據認定之，無證據不得推定其犯罪事實；不能證明被告犯罪者
    ，應諭知無罪之判決，刑事訴訟法第一百五十四條、第三百零一條第一項前段分
    別定有明文。又刑法第三百三十九條第一項之詐欺罪，必須行為人自始基於不法
    所有之意圖，以詐術使人交付財物，始能構成，所謂以詐術使人交付，必須被詐
    欺人因其詐術而陷於錯誤，若其所用方法，不能認為詐術，亦不致使人陷於錯誤
    ，即不構成該罪，最高法院四十六年臺上字第二六０號判例可資參照。
三、公訴人認被告乙○○涉有上開犯行，無非係以告訴人甲○○、丙○○二人指訴；
    並認被告既與告訴人等二人交情普通，竟然無須任何理由，告訴人即借予空白支
    票，及價值昂貴之手錶，顯然與通常事理有悖，以為論據。
四、訊據被告乙○○堅詞否認有何詐欺犯行，辯稱﹕其向告訴人甲○○、丙○○二人
    借票，係稱要給朋友還借款，因身上沒有票，所以先向告訴人甲○○、丙○○借
    票，未曾以打官司需錢活動書記官為由借票。嗣發票日屆至，為避免跳票，其乃
    先行湊集六十萬元，因仍差四十七萬元，遂透過報紙廣告找地下錢莊，並與告訴
    人丙○○一同前去與地下錢莊商談借款之事，其以所有之自用小客車質押，告訴
    人丙○○則將其勞力士手錶一起典當，借得四十七萬元，以度過跳票危機，之後
    因其無錢償還地下錢莊，地下錢莊遂要求其將自用小客車賣掉變現，但賣得金額
    仍不足贖回告訴人丙○○之手錶，嗣後就聯絡不上地下錢莊，其若有意詐騙告訴
    人，即無須湊錢以防跳票等語。
五、經查：
  (一)告訴人甲○○、丙○○所營之赫浦國際設計顧問工程有限公司（以下簡稱赫浦公
    司）於八十七年七月三日，承攬被告乙○○經營之紐約台北婚紗攝影公司裝潢工
    作，工程款共計四百五十四萬七千零六十六元，於同年九月二十六日完工一事，
    業據告訴人二人於告訴狀指稱甚詳，並有工程估價單影本一紙在卷可稽，被告對
    告訴人裝潢承攬一事亦不爭執，則告訴人於施作被告定作之工程後，與被告有承
    攬法律關係存立，對被告有請求給付工程款之權，雙方並非互不相識，嗣被告因
    急需用款而向告訴人甲○○、丙○○借票週轉，本諸前開合作之默契及情誼，告
    訴人乃予以首肯協助，此為告訴人甲○○於原審法院調查中所是認（見原審卷第
    五十五頁、第五十六頁），因此本件借款並非起訴檢察官所謂雙方交情普通、毫
    無理由而為之。告訴人出於之前合作之默契或情誼，而應允被告借票週轉，尚難
    認被告有何施詐術之行為而使告訴人因此陷於錯誤而答應借票。
  (二)告訴人甲○○、丙○○指稱：被告係以需款向所涉官司之承辦書記官活動，而對
    其等施以詐術一節，然被告向告訴人借用系爭票據係委託其祕書古美華前往告訴
    人處取票之事實，為告訴人所是認，而證人即被告前祕書古美華於原審法院調查
    時亦否認曾向告訴人甲○○、丙○○表示所借票款將作為向書記官活動之費用等
    語（見原審卷第七十八頁），再佐以告訴人甲○○於原審調查時亦僅稱：祕書來
    拿票時有提到好像要付錢給書記官，但不敢確定等語 (見原審卷第五十七頁)，
    是被告究竟有無以需款向書記官活動為由借款，僅告訴人甲○○、丙○○之單方
    指述，並無其他佐證，殊難遽採。再佐以，依卷附之被告前科紀錄表，被告於向
    告訴人借票之八十七年九月間，並無官司繫屬於法院或檢察署，而告訴人甲○○
    於原審法院調查時亦稱被告並未說明係何官司涉訟，亦未說明欲活動之書記官係
    何人，其亦未問任何借款用途之細節 (見原審卷第五十四頁)，是尚無法認定被
    告係以需款活動書記官施詐，亦難認告訴人甲○○、丙○○業已因此而陷於錯誤
    。抑有進者，告訴人甲○○亦於原審法院表示其完全不在乎被告借錢如何使用等
    語（見原審卷第五十五頁），可見被告借款之用途為何，並非告訴人考量借票之
    因素。另借款人向他人懇求借款時，莫不以最大誠意顯示其未來履債還款之能力
    ，此為一般借貸之常態，亦不足執被告向告訴人甲○○、丙○○再三苦求借款並
    保證支票兌現之舉措乃詐欺行止，驟為被告不利之認定。
  (三)被告借用系爭赫浦公司名義所開立空白支票後，填寫發票日八十七年九月九日、
    面額一百零七萬之支票，然告訴人無力支付即將退票，被告乃於八十七年九月十
    一日匯款支付告訴人六十萬元，有匯款通知單一紙附卷可查，其餘不足之四十七
    萬元部分，被告亦向地下錢莊以其所有車輛及告訴人丙○○之手錶質押借款一節
    ，為兩造所是認，則由被告借票後即還款約百分之六十，並竭力另行借款支應等
    節觀之，被告尚乏為自己不法所有之意圖。告訴人丙○○雖同至地下錢莊以手錶
    質借，然參諸其所提刑事補充告訴理由狀所載係為渡過退票危機一情，丙○○應
    係為免赫浦公司留有退票之不良紀錄，而基於本身利益質押手錶借款，並非當然
    係受被告詐欺而為，自不能以被告嗣後未贖回丙○○手錶而反推被告於借票週轉
    之時即有為自己不法所有之意圖，而構成刑法之詐欺罪。
  (四)末查，被告與告訴人就所積欠丙○○手錶價款，以二十萬元達成和解一事，有和
    解契約書在卷可稽，益徵本件核係被告未返還手錶價款之民事債務不履行爭議，
    尚不足認被告有詐欺惡意。綜上所述，被告辯稱其未詐欺，尚堪採信，實難純憑
    告訴人單方之指述遽以詐欺罪名相繩。
六、按刑事訴訟法第一百六十一條已於九十一年二月八日修正公布，修正後同條第一
    項規定：檢察官就被告犯罪事實，應負舉證責任，並指出證明之方法。因此，檢
    察官對於起訴之犯罪事實，應負提出證據及說服之實質舉證責任。倘其所提出之
    證據，不足為被告有罪之積極證明，或其闡明之證明方法，無從說服法官以形成
    被告有罪之心證，基於無罪推定之原則，自應為被告無罪判決之諭知。本件檢察
    官未提出適合於證明被告犯罪之積極證據，原審法院就卷內訴訟資料，逐一剖析
    ，參互審酌，仍無從獲得被告有罪之心證，認不能證明被告犯罪，而為被告無罪
    之諭知，經核認事用法並無不合。檢察官上訴指摘本件告訴人立於承攬人地位竟
    率爾借票予立於定作人地位之被告，與社會常情相違，且被告亦無法交待其代朋
    友向告訴人借用票據之具體理由，難認告訴人未陷於錯誤，而證人古美華係被告
    之受僱人，所述不免偏頗，證明力甚低。再者，詐欺為即成犯，不因被告嗣後與
    告訴人和解，即認被告不構成詐欺之罪等語，惟查：告訴人與被告雙方確有承攬
    關係，但告訴人基於何種考量願意借款予被告，可能性甚多，尚非可以告訴人立
    於承攬人地位，被告係定作人，即認告訴人借票予被告係與社會常情相違。而被
    告本無自證己罪之責，縱被告未能具體說明係代何人借用票據清償何種債務，亦
    非可因此即推認被告借票有積極之施用詐術行為，至於證人古美華到庭作證時已
    非被告受僱人，其證詞亦無證據證明有偏頗之處，尚非不可採信。至於被告於所
    借系爭支票到期日屆至時，努力籌款以防支票跳票，難以認定被告自始即有為自
    己不法所有之犯罪意圖，嗣後於本案進行中，被告復與告訴人達成和解，就告訴
    人丙○○典當手錶部分達成和解，益見其無詐欺之意，原審並非單因嗣後達成和
    解即推認被告行為並非詐欺，檢察官前開上訴，難認有理由，應予駁回。
據上論斷，應依刑事訴訟法第三百六十八條，判決如主文。
本案經檢察官覃正祥到庭執行職務。
中      華      民      國    九十二    年     十二     月    三十一    日
                              臺灣高等法院刑事第二十二庭
                                  審判長法  官  蔡  秀  雄
                                        法  官  趙  功  恆
                                        法  官  蘇  素  娥
右正本證明與原本無異。
不得上訴。
                                        書記官  何  閣  梅
中      華      民      國    九十二    年     十二     月    三十一    日


司法院資訊處製作；財團法人民間司法改革基金會備份。
